【裁判字號】    95,上訴,952
【裁判日期】    951229
【裁判案由】    偽造有價證券等
【裁判全文】
臺灣高等法院高雄分院刑事判決         95年度上訴字第952號
上  訴  人  臺灣屏東地方法院檢察署檢察官
上  訴  人
即  被  告  乙○○
選任辯護人  邱芬凌  律師
上列上訴人因被告偽造有價證券等案件，不服臺灣屏東地方法院
94年度訴字第168號中華民國95年4月25日第一審判決（起訴案號
：臺灣屏東地方法院檢察署93年度偵緝字第346號），提起上訴
，本院判決如下：
     主  文
原判決撤銷。
乙○○犯偽造有價證券罪，處有期徒刑年陸月。
偽造之支票壹張（付款人：臺灣銀行中庄分行、帳號：033778、
票號：AM0000000 號、金額新台幣拾伍萬捌仟元）、「簡景忠
」印章壹枚，均沒收。
     事  實
一、乙○○於民國92年8 月間某日，在屏東縣屏東市○○路與勝
    利路口其所經營之水果行內，拾獲丙○○所有之付款人為臺
    灣銀行中庄分行、帳號033778、票號AM0000000 號空白支票
    1 張，明知其已無清償能力，竟意圖為自己不法之所有及意
    圖供行使之用等犯意，將上開空白支票侵占入己，而後於92
    年9月2日前某時，利用不知情之刻印者，先偽造「簡景忠」
    印章1枚，未經丙○○之同意或授權，在上開水果行，偽填
    發票日期92年9月23日（原填載為92年8月23日，後將月份變
    更為9月）、金額新臺幣（下同）358,000元，並在支票發票
    人欄、發票日期欄蓋上偽造之「簡景忠」印文各1枚而偽造
    該張支票之有價證券，足以生損害於丙○○，之後即於92年
    9月2日前某日，利用不知情之甲○○持該張偽造支票向陳文
    雄調現借款，供作擔保而行使之，使陳文雄陷於錯誤，而將
    160,000元交付予甲○○。嗣於92年9月2日中午12時30分許
    ，陳文雄在屏東縣屏東市寶建醫院前，因另涉違反毒品危害
    防制條例案件為警查獲，並扣得上開偽造支票，始循線查獲
    上情。
二、案經臺灣屏東地方法院檢察署檢察官自動檢舉偵查起訴。
     理  由
一、證據能力部分：
（一）證人陳文雄、丙○○警詢陳述，係被告以外之人於審判外
      之陳述，依刑事訴訟法第159 條第1 項規定，均無證據能
      力。
（二）證人陳文雄93年2 月17日偵查陳述、證人丙○○93年2 月
      16日偵查陳述，係被告以外之人於審判外之陳述，又均未
      具結，依刑事訴訟法第158 條之3 規定，均無證據能力。
（三）按被告以外之人於偵查中向檢察官所為之陳述，除顯有不
      可信之情況者外，得為證據，刑事訴訟法第159 條之1 第
      2 項定有明文。證人甲○○93年2 月17日偵查陳述，業已
      具結在卷，嗣於原審亦到庭接受詰問，又無證據足以證明
      上開陳述有顯不可信之情況，依上說明，有證據能力。
二、訊據上訴人即被告乙○○固坦承曾持有上開空白支票之事實
    ，然否認有侵占遺失物、偽造有價證券、詐欺等犯行，其於
    原審及本院均辯稱：92年8 月底左右，陳偉業介紹一位年約
    35 歲 左右的男子，要把該男子所有福特牌的轎車賣給伊，
    當時伊已經跟該男子談好價錢為358,000 元，該男子說要先
    付訂金，伊就拜託丙○○開1 張支票給該男子當作訂金，丙○○說拿空白票給該男子就好了，所以丙○○就撕了1 張空
    白支票給賣車的男子，到了當天晚上丙○○打電話告訴伊，
    賣車的男子將支票拿到當舖要借錢，叫伊打電話給賣車的男
    子，叫該男子將票拿回來，陳偉業就去找賣車的男子，當天
    晚上8 、9 點賣車的男子就與陳偉業一起將支票拿回來還給
    伊，伊看到支票上的金額記載358,000 元，印章是刻「簡景
    忠」的名字，當天晚上10點多左右，甲○○到伊店裡來，伊
    告訴甲○○這件事情，甲○○說要將支票拿去看，並約定隔
    天要將票還給伊，到了第2 天，伊向甲○○要支票的時候，
    甲○○就說支票不見了，伊就把這件事情告訴丙○○，後來
    丙○○就去報遺失；該張支票是伊向丙○○借空白支票，由
    丙○○當伊面交給賣車男子，是賣車男子偷開支票的，伊未
    偽造該張支票，亦未叫甲○○去借錢云云。惟查：
（一）上開支票係丙○○所遺失，被告並未曾因購買自小客車而
      向丙○○借用空白支票等情，業據證人丙○○於偵查（93
      年2 月23日、94年1 月24日）具結及於原審、本院詰問時
      證述明確。且證人丙○○復證稱：伊借給乙○○的支票都
      會由乙○○在支票存根上簽名等語（見原審卷第86頁，本
      院卷第101 頁），並提出支票存根4 份為憑（原審卷第
      106 頁），經本院審視證人丙○○於原審所提出之4 份支
      票存根，票號AM0000000 、AM0000000 、AM00000 00號支
      票存根上均記載金額，並有「乙○○」之署名，而票號
      AM0000000 號（即本件偽造支票）支票存根則為空白；且
      被告對於證人丙○○證述上開由其在支票上存根上簽名一
      事，亦不否認，是堪認被告確有在證人丙○○所提出之上
      開支票存根上簽認之情。
（二）被告上開所陳其向丙○○借空白支票，當面由丙○○交給
      陳偉業介紹賣車之男子作為買車之訂金，當時有林中祈在
      場且知情等抗辯部分，除據證人丙○○否認如前，並據：
   1、證人陳偉業於原審證稱：「92年8 月底，乙○○並未告知
      伊要買車，伊不曾介紹他人出售自小客車予乙○○，伊沒
      見過丙○○開支票給乙○○，也不曾去當鋪拿回支票」等
      語（原審卷第120 頁正反面），又證人林中祈亦於原審證
      稱：「伊不知道陳偉業有介紹乙○○買車的事，也不知道
      乙○○與丙○○之間借支票的事」等語（原審卷第88頁反
      面、168 至169 頁），是上開證人所證情形，均與被告所
      辯上情不符。至於被告與證人陳偉業間雖曾有本票債權之
      民事糾葛，復經原審以94年度簡字第115 號為證人陳偉業
      敗訴之民事判決（該判決，見原審卷第123-126 頁），然
      此係渠等另件民事訟爭，不能以此而推論證人陳偉業所證
      述上情，即不可採。
   2、92年間被告之經濟狀況不佳，需要借錢週轉等情，業據證
      人甲○○、陳偉業、林中祈等人證述在卷（原審卷第93、
      120 、169 頁），又證人黃嬿璟關於其夫即被告如何支付
      車款358,000 元部分，證人黃嬿璟於原審證稱：「（依據
      你先前所述，你當時經濟已經不好，你如何支付購車價格
      ？）那時我想如果我不夠錢，可以回娘家借錢。」（原審
      卷第92頁），但被告於原審則供稱：「（你何時要過戶？
      ）支票給他那天簽約的，第二天就要交錢辦理過戶。」、
      「（你要如何付車款？）因為陳偉業欠我錢，我想要向他
      要錢來付車款。我當時已經跟陳偉業說好的，所以這筆錢
      是陳偉業會出」（見原審卷第171 頁），被告供述與證人
      黃嬿璟證述，顯然不一。且倘車款是被告與陳偉業談妥，
      由陳偉業支付，而售車之人亦由陳偉業介紹，定金為何不
      是陳偉業支付，被告又何須向丙○○借空白支票充當定金
      ？足認被告並無資力購車。是被告當時經濟狀況不佳，並
      無資力購車，故被告所供及證人黃嬿璟所證經由陳偉業介
      紹購車云云，自難採信。
   3、被告未持有任何汽車買賣文件、車籍資料，且對於售車之
      人之年籍資料、所屬公司、名片等均付之闕如一情，並據
      被告供述、證人黃嬿璟證述在卷。倘被告已與售車之人談
      妥價金，並約定第2 天辦理過戶，衡情被告豈有完全無上
      開文件、資料之理？被告又何須交付空白支票充當定金？
      故被告供述、證人黃嬿璟證述向丙○○借空白支票充當購
      車定金云云，亦難採認。
（三）上開支票係被告交付不知情之甲○○，請甲○○代為調現
      借款，甲○○遂向陳文雄調現，陳文雄不知上開支票係丙○○遺失而遭人偽造之支票，遂答應調借現金等情，已據
      證人甲○○於偵查、原審及證人陳文雄於原審證述甚詳（
      93年度偵字第821 號卷第17頁、原審卷第93至97頁），互
      核一致。雖證人甲○○於本院具結改口證述：「被告沒有
      跟我說叫我去調錢，是我私底下去調錢」云云（見本院卷
      第112 頁），然此與其前於原審證述上情不符，而證人僅
      係受雇於被告之關係，亦經證人於原審及本院證述在卷（
      見原審卷第93頁，本院卷第107 頁），衡諸客觀常情，倘
      非身為雇主之被告要求證人甲○○幫忙持支票向人調現，
      證人又何需未經雇主之被告同意，遽為私下調現之舉，顯
      認證人於原審所證上情，方合於事實可採。此外，上開偽
      造支票僅係1 張普通支票外觀，只需目視一番即可明瞭支
      票之全部記載情形，縱被告曾告知甲○○上開支票遭人偽
      造，甲○○亦無須向被告取走上開支票觀看一夜，是被告
      所辯及被告所舉其妻即證人黃嬿璟於原審所述「甲○○借
      看上開支票後，第2 天就稱支票遺失」云云，亦背離常情
      ，益徵證人甲○○嗣於本院證述上情，應屬迴護被告之詞
      ，不足採信。至於證人甲○○於原審雖稱：「我拿票給陳
      文雄，錢沒有借到，陳文雄就被警察抓了」（見原審卷第
      93頁），然證人陳文雄於收受上開支票時，已將160,000
      元現金交付甲○○之事實，業據證人陳文雄證述在卷（見
      原審卷第96頁反面）。而依一般社會以支票調現交易常情
      ，借貸人所交付之支票係供擔保之用，倘未取得調現借貸
      之金額，不會將支票交付貸與人。本件上開支票既已為證
      人陳文雄所持有，衡諸常情，證人陳文雄應已將160,000
      元交付予甲○○，是證人甲○○證稱未收到錢云云，核與
      常情不符，尚難採信，足認證人陳文雄已將160,000元交
      付被告所囑託借款之證人甲○○等事實。
（四）被告提出先前曾向證人丙○○借用其他支票時，曾由被告
      自行填載票面金額3 萬元一節，亦據證人丙○○於本院證
      述此部分係其當面由被告填寫等情在卷（見本院卷第105
      頁），而此張3萬元支票（見原審卷第36頁）係屬非本案
      之其他支票，無從作為對被告有利之認定。另證人丙○○
      曾將本案偽造支票連同其他曾借予被告之支票3張，一併
      申報遺失而掛失止付（見本院卷第90-91頁之台灣銀行中
      庄分行95年11月20日回函及所附之票據掛失止付通知書影
      本），而證人卻申報上開3張支票（票號：AM0000000 、
      AM0000000、AM0000000）遺失，因而觸所犯未指定犯人誣
      告罪，雖經原審93年度簡字第21 8號簡易判決拘役40日，
      緩刑2年確定（業經本院調卷查明，並有該案判決在卷可
      佐，見本院卷第130-133 頁），但證人丙○○一次申報多
      張支票遺失，其中認定為上開誣告罪之支票僅係上述3 張
      ，則不能遽以證人丙○○有犯上開誣告罪，即認證人丙○○所陳其未將本案遭偽造之上開支票借予被告等語有所不
      實，附此敘明。
（五）辯護意旨另以：被告與丙○○為熟悉友人，倘上開支票是
      被告所偽造，支票上之印章豈會刻錯為「簡景忠」云云。
      然查對於支票上發票人蓋用之印章與銀行登記留存印鑑不
      符時，屬「發票人簽章不符」之退票理由，亦列入退票紀
      錄一節，業經本院函查明確，有台灣票據交換所高雄市分
      所95年8 月1 日台票高字第1735號函在卷可參（見本院卷
      第49頁），而本件被告係屬經常使用支票之人（此參被告
      供述、證人丙○○、黃嬿璟證述），自亦知曉此等支票使
      用規定，又被告雖與證人丙○○熟識，亦知曉證人姓名為
      何，但一般人常委託其他刻印者刻印使用，以此經驗法則
      判斷，堪認被告意欲蓋印而行使本案支票，自亦以此方式
      ，先利用不知情之刻印者刻製發票人姓名印章，而本案支
      票上所蓋用之偽造「簡景忠」印章，其中姓名第二字，誤
      將「錦」，刻印成「景」，應屬被告利用不知情刻印者偽
      造證人丙○○印章時，該刻印者聽聞有誤所致，無從以此
      作為對被告有利之認定。
（六）綜上所述，被告所辯上情，均屬卸責之詞，不足採信，本
      件事證明確，被告上開偽造有價證券等犯行，堪以認定。
三、論罪部分：
（一）核被告所為，係犯刑法第337條侵占遺失物罪、第201條偽
      造有價證券罪、第339條第1項詐欺取財罪。被告所犯上開
      3罪間，有方法結果之裁判上一罪之牽連關係，應從一重
      依偽造有價證券罪處斷（被告行為後，刑法第55條牽連犯
      規定，業於94年2月2日修正公布刪除，並於95年7月1日施
      行，則被告之犯行，因行為後新法業已刪除上開規定，此
      刪除雖非犯罪構成要件之變更，但顯已影響行為人刑罰之
      法律效果，自屬法律有變更。比較新、舊法律結果，因舊
      法係依牽連犯規定論以一罪，新法則應依行為數分別論罪
      ，自以舊法較有利於被告，依刑法第2條第1項前段規定，
      仍應適用較有利於被告之行為時法律即舊法論以牽連犯，
      最高法院95年第8次刑事庭會議決議參照）。
（二）被告利用不知情之刻印者偽造「簡景忠」印章，及利用不
      知情之甲○○向陳文雄詐取160,000元，均為間接正犯。
      被告偽造印章並持以蓋用之行為，為偽造有價證券之部分
      行為，又被告行使偽造有價證券之低度行為，復為偽造之
      高度行為所吸收，均不另論罪。
（三）被告所犯上開刑法第339條詐欺取財罪部分，雖未據起訴
      ，然此部分與上開起訴之侵占遺失物、偽造有價證券等罪
      間，有裁判上一罪之牽連關係，為起訴效力所及，本院自
      應一併審理。
（四）被告拾獲證人丙○○遺失之上開空白支票，竟起意侵占並
      利用不知情之刻印者偽造「簡景忠」印章，及利用不知情
      之甲○○向陳文雄詐取160,000元之犯罪情節非輕，難認
      客觀上有何足以引起一般同情，自無刑法第59條情堪憫恕
      之減刑適用，附此敘明。
四、原審據以論處被告罪刑，固非無見；惟查被告所為，並無客
    觀上有何足以引起一般同情，自無刑法第59條情堪憫恕之減
    刑適用，原判決適用刑法第59條減輕其刑，自有未合。檢察
    官提起上訴，指摘原判決適用刑法第59條減刑，有所不當，
    為有理由。另被告仍執前詞否認犯罪，提起上訴為無理由，
    而原判決有上開可議，應由本院將原判決撤銷改判。審酌被
    告犯罪動機、目的為圖一己私利，犯罪情節、手段影響有價
    證券交易秩序，犯後依然否認犯行之態度，並念其尚無其他
    犯罪前科（參卷附臺灣高等法院被告前案紀錄表）等一切情
    狀，量處如主文所示之刑。偽造之支票（付款人為臺灣銀行
    中庄分行、帳號033778、票號AM0000000號）1張，應依刑法
    第205條之規定，不問屬於被告與否，宣告沒收。又偽造「
    簡景忠」印章1枚，雖未扣案，然不能證明業已滅失，仍應
    依刑法第219條之規定，不問屬於被告與否，宣告沒收。至
    上開支票上偽造之「簡景忠」印文2枚，因就支票部分已經
    沒收而包括在內，毋庸重為沒收之宣告（最高法院63年度台
    上字第2770號判例參照）。
據上論結，應依刑事訴訟法第369條第1項前段、第364條、第299
條第1項前段，刑法第2條第1項前段、第337條、第201條第1項、
第339條第1項、第205條、第219條、修正前刑法第55條，罰金罰
鍰提高標準條例第1條前段，判決如主文。
本案經檢察官張其主到庭執行職務。
中    華    民    國    95    年    12    月    29    日
                  刑事第一庭    審判長法  官  郭雅美
                                      法  官  莊崑山
                                      法  官  張意聰
以上正本證明與原本無異。
如不服本判決應於收受本判決後10日內向本院提出上訴書狀，其
未敘述上訴理由者，並得於提起上訴後10日內向本院補提理由書
狀（均須按他造當事人之人數附繕本）「切勿逕送上級法院」。
中    華    民    國    95    年    12    月    29    日
                                      書記官  呂素珍
附錄本判決論罪科刑法條：
刑法第201條第1項
意圖供行使之用，而偽造、變造公債票、公司股票或其他有價證
券者，處三年以上十年以下有期徒刑，得併科3,000元以下罰金
。
刑法第339條第1項
意圖為自己或第三人不法之所有，以詐術使人將本人或第三人之
物交付者，處五年以下有期徒刑、拘役或科或併科1,000元以下
罰金。
刑法第337條
意圖為自己或第三人不法之所有，而侵占遺失物、漂流物或其他
離本人所持有之物者，處500 元以下罰金。


司法院資訊處製作；財團法人民間司法改革基金會備份。
